臺灣臺東地方法院民事判決　九十三年度訴字第一七八號
　　原　　　告　行政院農業委員會林務局臺東林區管理處
　　法定代理人　甲○○
　　訴訟代理人　陳信伍律師
　　　　　　　　黃議杰
　　被　　　告　乙○○
右當事人間請求交還土地事件，本院於民國九十四年四月十八日言詞辯論終結，判決
如下：
    主      文
被告應將坐落臺東縣臺東事業區第一林班地如附圖第一一七號面積二點二三公頃土地
上如附件一調查表第一項、第二項、第三項（外觀及座標位置如附件二之照片）所示
之地上物拆除，將土地交還原告。
前項履行期間為六個月。
原告其餘之訴駁回。
訴訟費用由被告負擔十分之九；餘由原告負擔。
    事實及理由
壹、程序方面：
    按國家財產撥由各地管理機關使用者，名義上雖仍國有，實際上乃由該管理機關
    行使所有人權利，故對於是類財產，向准由管理機關起訴，代國家主張所有人之
    權利，最高法院五十一年台上字第二六八○號判例參照。次按森林係指林地及其
    群生竹、木之總稱。森林以國有為原則。森林所有權及所有權以外之森林權利，
    除依法登記為公有或私有者外，概屬國有，森林法第三條、同法施行細則第二條
    定有明文。又林業用地依森林法第六條、同法施行細則第四條、第五條及土地法
    第二條第一項第三、四類、第四十一條規定，應免予編號登記。本件坐落臺東縣
    臺東事業區第一林班地內如附圖所示面積二點二三公頃土地（下稱系爭土地），
    屬臺東事業區經營計畫內之國有林地，經編定為保安林區，有臺東事業區經營計
    畫（見本院卷第十五頁）在卷可稽，並經原告與訴外人謝其健、王柑煙訂立出租
    造林契約書造林，亦有契約書附卷為憑（見本審卷第五一頁至第六一頁），又系
    爭土地屬國有林地，由原告管理，為被告所不爭執（見本審卷第一二三頁），揆
    之前揭說明，系爭土地係屬林業用地，其所有權依法免予登記，而原告為系爭土
    地之管理機關，其基於管理機關地位，代國家主張所有權人之權利，提起本件訴
    訟，自無不合，先予敘明。
貳、實體方面：
一、原告主張：
（一）原告原名臺灣省政府農林廳林務局關山林區管理處，於民國七十八年七月一日
      因林務局改制為公務機關，更名為臺灣省政府農林廳林務局臺東林區管理處，
      又於八十八年七月一日精省後，改隸行政院農會委員會，機關全銜更名為行政
      院農業委員會林務局臺東林區管理處。
（二）系爭土地屬國有林地，由原告管理，又系爭土地為林業用地，依森林法第六條
      、同法施行細則第四條、第五條及土地法第二條第一項第三、四類、第四十一
      條規定，其所有權依法免於登記，無民法第一百二十五條消滅時效規定之適用
      。
（三）系爭土地原地號為第一林班地二四地號及一一四地號，於八十四年間重測後，
      加上擴墾部分，變更為一一七地號，被告乙○○無正當權源在系爭土地上種植
      李樹四十六株、釋迦樹四八六株、梨樹二四五株、並設置不鏽鋼圓形大蓄水池
      一個（並以油漆漆上「木聰」二字）、水泥圓形小蓄水池四個，及以水泥柱、
      鋼架架設之果棚面積約一公頃，係屬無權占用，爰依民法第七百六十七條之規
      定，請求被告拆除地上物，將系爭土地交還原告等語。
（四）並聲明求為：(一)被告應將坐落系爭土地如附件一調查表所示之地上物拆除，將
      土地交還原告。(二)前項履行期間為六個月。
二、被告則以：系爭土地原由訴外人謝其健向原告租用，因謝其健近年來身體狀況不
    適合再繼續墾殖，遂與被告合作，由被告代其墾殖，將墾殖所得與其分配，系爭
    土地上之地上物及工作物均為被告所有，謝其健為原承租人，有繳納租金，非無
    權占用等語，資為抗辯。並聲明求為：原告之訴駁回。
三、本件原告原名臺灣省政府農林廳林務局關山林區管理處，於七十八年七月一日因
    林務局改制為公務機關，更名為臺灣省政府農林廳林務局臺東林區管理處，又於
    八十八年七月一日精省後，改隸行政院農會委員會，機關全銜更名為行政院農業
    委員會林務局臺東林區管理處。系爭土地屬臺東事業區經營計畫內之國有林地，
    原告為管理機關，系爭土地上如附件一所示之地上物及地上作物為被告所設置、
    種植等情，有行政院臺四五經字第四七三八號令（見本審卷第十一頁）、內政部
    七十三年七月四日七十三臺內營字第二四二三一二號函（見本審卷第十二頁）、
    行政院農業委員會八十七年四月九日八七農林字第八七一一四五三二號函（見本
    審卷第十三頁）、臺灣省政府農林廳林務局八十七年四月十六日八七林企字第０
    九六０四號函（見本審卷第十四頁）、臺東事業區經營計畫（見本審卷第十五頁
    至第二六頁）、測量位置圖（見本審卷第十頁）、地上物調查表（見本審卷第二
    七頁）、現場相片（見本審卷第二七頁、第二九頁至三十頁）在卷可稽，並為兩
    造所不爭執，復經本院會同兩造至現場勘驗屬實，應堪信為真實。
四、得心證之理由：
    是依前揭兩造爭執要旨，本件所應審究者，厥為：被告占有系爭土地，是否為有
    權占有？為斷。
（一）按民法第四百五十一條所定出租人於租期屆滿後須即表示反對之意思，始生阻
      止續租之效力。意在防止出租人於租期屆滿後，明知承租人就租賃物繼續使用
      收益而無反對之表示，過後忽又主張租賃關係消滅，使承租人陷於窘境而設，
      並非含有必須於租期屆滿時，始得表示反對之意義存在。故於訂約之際，訂明
      期滿後絕不續租，或續租應另訂契約者，仍難謂不發生阻止續約之效力，最高
      法院五十五年臺上字第二七六號判例要旨參照。
（二）依原告與訴外人謝其健間簽訂之臺灣省國有林森林用地出租造林契約書第三條
      約定：「租地期間自六十三年七月一起至七十二年六月三十日止計九年」；第
      十條約定：「契約期滿林木採伐後承租人如需繼續租用應依臺灣省森林用地出
      租造林辦法第十三條規定於租約屆滿前三個月聲請林區管理處續租，逾期視為
      放棄，期滿由林區管理處收回林地，承租人不得異議。」等語，有前開契約書
      在卷可稽（見本審卷第五一頁至第五四頁），揆其真意並非租期屆滿後原告有
      再訂約續租之義務，而係如有原承租人聲請續租，須於租約屆滿前三個月提出
      聲請，惟仍須經原告同意並再予訂約始可，是依此約定，原告應於訂約時已有
      表示反對之意思，而有發生阻止續約之效力。本件被告辯稱系爭土地乃謝其健
      向原告承租後，由其代為墾殖，謝其健有向原告繳納租金，非無權占有云云。
      惟原告與謝其健簽訂之前開造林契約，係屬定有期限之租賃契約，於七十二年
      六月三十日租期屆滿後，並未續訂租約，為兩造所不爭執，是該租賃契約已因
      租期屆滿而消滅，而無由定期租賃轉為不定期租賃關係之情形，縱原告於租期
      屆滿後仍向謝其健收取分收金，應屬謝其健於租賃期間屆滿後繼續使用系爭土
      地墾植作物，受有相當於租金利益之補償金性質，仍無礙於租賃關係消滅，謝
      其健及被告無權占用系爭土地之事實，是被告前開抗辯，不足為採。
（三）從而，被告占用之系爭土地既屬國家所有，被告無正當權源，予以占用，原告
      係管理機關代國家主張所有人之權利，請求被告除去附件一調查表第一項、第
      二項、第三項（外觀及座標位置如附件二之照片）所示之地上物並返還土地，
      依法並無不合。至於原告請求被告拆除如附件一調查表所示第四項李樹四六株
      、第五項釋迦樹四八六株、第六項梨樹二四五株之地上作物，按不動產之出產
      物，尚未分離者，為該不動產之部分，民法第六十六條第二項定有明文。系爭
      土地上前開地上作物固為被告所種植，惟此部分地上作物既未與土地分離，應
      為系爭土地之構成部分而屬國有，被告喪失前開地上作物之所有權，原告依民
      法第七百六十七條規定請求被告應將前開地上作物拆除，即屬無據，不應准許
      。
五、綜上所述，原告以其所主張之事實，依民法第七百六十七條所有物返還、及妨害
    排除請求權之法律關係，於請求被告將坐落系爭土地上如附件一調查表第一項、
    第二項、第三項（外觀及座標位置如附件二之照片）所示之地上物拆除，將土地
    交還原告之範圍內，為有理由，應予准許。逾此部分之請求，核屬無據，應予駁
    回。
六、末按判決所命之給付，其性質非長期間不能履行，或斟酌被告之境況，兼顧原告
    之利益，法院得於判決內定相當之履行期間或命分期給付。經原告同意者，亦同
    。民事訴訟法第三百九十六條第一項定有明文。本件被告以系爭土地種植果樹，
    賴以維生，行之有年，驟令其返還系爭土地，另覓生計，非一蹴可得，爰審酌兩
    造利益，及原告並同意定履行期間為六個月，爰定被告就主文第一項之履行期間
    為六個月。
據上論結，本件原告之訴為一部有理由，一部無理由，依民事訴訟法第七十九條、第
三百九十六條第一項，判決如主文。
中　　　華　　　民　　　國　　九十四　　年　　　五　　　月  　　二　  　日
                                    臺灣臺東地方院法院民事庭
~B審判長法官  王漢章
~B      法官  曾宗欽
~B      法官　簡芳潔
右為正本係照原本作成
如對本判決上訴須於判決送達後廿日內向本院提出上訴狀
中　　　華　　　民　　　國　　九十四　　年　　　五　　　月　　  二  　　日
~B法院書記官　李春菊
